臺灣高等法院臺南分院刑事裁定　　　　　　九十二年度聲再字第一七七號　　Ｃ
　　　聲　請　人
　　　即受判決人　甲　○　○
右列聲請人因背信案件，對於本院九十年度上易字第一六三九號中華民國九十二年十
月十四日確定判決（第一審案號：臺灣臺南地方法院八十八年度易字第二七五一號；
起訴案號：臺灣臺南地方法院檢察署八十八年度偵字第七一九三號）聲請再審，本院
裁定如左：
      主      文
再審之聲請駁回。
      理      由
一、聲請再審意旨略以：
（一）按「有罪之判決後，因發現確實新證據，足認受有罪判決之人應受無罪、免訴
      、免刑或輕於原判決所認罪名者，為受判決人之利益，得聲請再審。」刑事訴
      訟法第四百二十條第一項第六款定有明文。又「刑事訴訟法第四百十三條第一
      項規定（即修正後第四百二十條），有罪之判決確定後，有左列情形之一，為
      受判決人之利益得聲請再審云者，係謂具有該條所列各款情形之一時，必須於
      有罪判決確定後，始得提起再審，並非謂各該款之情形必須成立於判決確定之
      後，故其第六款所謂發見確實之新證據，亦並非必須於判決確定後發見者為限
      ，苟在事實審法院判決前不能提出主張有利之證據，而於第二審判決後第三審
      上訴前或上訴中發見者，仍得於判決確定後，以發見確實新證據之原因，聲請
      再審，否則該項權利之證據既無在一、二兩審提出之機會，而於第三審上訴中
      又不許為新證據之提出，坐令該項有利之證據始終不能利用，揆諸立法本旨，
      當非如是。至該款所謂發見確實新證據，須顯然足為受判決人有利之判決，不
      須經過調查程序，固經本院著有明例，須顯然足為受判決有利之判決，不須經
      過調查者，係指就證據本身之形式上觀察，無顯然之瑕疵，可以認為足以動搖
      原確定判決者而言，至該證據究竟是否確實，能否准為再審開始之裁定，仍應
      予以相當之調查，而其實質的證據力如何，能否為受判決人有利之判決，則有
      待於再審開始後之調查判斷，徵諸同法第四百二十九條於開始再審之裁定確定
      後，應依其審級之通常程序而為審判之規定，亦可瞭然無疑，否則縱有新證據
      之提出，亦絕無開始再審之機會，而再審一經開始，受判決人必可受有利之判
      決，尤與再審程序係為救濟事實錯誤之旨，大相背謬。」最高法院三十二年度
      抗字第一一三號判例足資參照；再按「判決以後成立之文書，其內容是根據另
      一證據作成，而該另一證據係成立於事實法院判決之前者，應認為有新證據之
      存在，如出生證明係根據判決前早已存在之醫院病歷表所作成，存款證明係根
      據判決已存在之存款帳所作成者而言。」經最高法院七十五年台上字第七一五
      一號著有判例參照。
（二）查本案聲請人因涉嫌背信罪經判處徒刑確定在案，惟刑法第三百四十二條背信
      罪之成立以「為他人處理事務，意圖為自己或第三人不法之利益，或損害本人
      之利益，而為違背其任務之行為，致生損害於本人之財產或其他利益」為犯罪
      構成要件，且背信罪為即成實害犯；是以，背信罪除行為人於主觀上有意圖為
      自己或第三人不法之利益外，客觀上需行為人所為違背其任務之行為，致生損
      害於本人之財產或其他利益為構成要件之一，故如案爭土地於聲請人等核放貸
      款之時，台南縣麻豆鎮農會之財產或其他利益尚無損害可言，即不得謂已達於
      既遂之程度（最高法院二十九年上字第八二○號判例參照），合先敘明。
（三）茲查本案原確定判決（以下稱原判決）就案爭土地於聲請人核准放貸之民國（
      下同）八十六年五月間，究竟時值若干？涉及前述背信罪以「損害本人之財產
      或其他利益」，構成要件是否該當？故若案爭土地於聲請人核准放貸時，價值
      超過放貸金額之一成，則行為人主觀上有犯意之存在，確在客觀上既無具體損
      害結果之發生，聲請人至多應僅論以背信罪之未遂罪責，是本案於一、二審法
      院歷次審理時，亦均以案爭土地於放貸之時究竟價值若干列為調查犯罪事實之
      重點，曾分別函請宏宇不動產鑑價有限公司（以下簡稱宏宇鑑價公司）及中華
      民國土地估價學會（以下簡稱土地估價學會）鑑定案爭土地於案發時之時價若
      干？是宏宇鑑價公司及土地估價學會僅鑑定案爭土地於八十九年間之價值時，
      鈞院仍多次函宏宇鑑價公司及土地估價學會，請求說明八十六年至八十九年間
      ，該地區土地價格漲跌百分比為若干？詎土地估價學會函覆並無八十六年至八
      十九年漲跌百分比之資料，而宏宇鑑價公司則僅檢附「台閩地區都市地價指數
      表」供鈞院參酌，並未就案爭土地及土地估價學會所鑑定案爭土地於「八十九
      年三月間」之價格：新台幣四千八百零五萬九千一百一十四元及五千一百四十
      二萬一千元而為聲請人等不利之有罪判決，經查上開鑑定之土地價格既均係八
      十九年三月間之價格，怎能作為八十六年間案爭土地放貸時價值評估之依據？
      查其後八十七年、八十八年間國內經濟因受東南亞金融風暴波及，股市大跌、
      資金緊縮，土地交易價格當然應高於八十九年間之市價，業經宏宇鑑價公司函
      覆鈞院在卷可稽。是以，聲請人於本案判決確定後，根據上開宏宇鑑價公司回
      覆之函文，委請宏宇鑑價公司作成研究報告，分析案爭土地於八十九年三月及
      八十六年三月間之市場價格，經宏宇鑑價公司引據行政院農委會就農地價格於
      八十九年近三年間之土地價格滑落相關報告，八十七年五月地價指數為一○○
      計算，八十六年三月地價指數為一四四．八八，八十九年三月地價指數為九二
      ．五四（詳見研究報告第一○頁），再參酌台南縣八十九年各鄉鎮市土地公告
      現值與一般價格比之調查報告表（研究報告第十三頁），宏宇鑑價公司鑑定出
      案爭土地於案發八十六年時之價值為新台幣壹億壹仟捌佰零壹萬壹仟零參拾捌
      元，則準據「台南縣麻豆鎮農會信用部辦理放款徵信評定暨擔保物估價辦法」
      之規定，聲請人等在案爭土地核准貸款時，縱然主觀上有犯罪之故意，惟在客
      觀上並無致台南縣麻豆鎮農會有財產或其他利益之損害，故聲請人等至少應受
      較輕於原判決所認罪名之判決（未遂犯），從而聲請人等爰檢附宏宇鑑價公司
      作成之鑑定報告為新證據，查該新證據本身之形式上觀察，本為鈞院聲請鑑價
      之鑑定人所製作，並無顯然之瑕疵，且亦足以動搖原確定判決之認定，是懇請
      鈞院准予再審。
（四）次按「刑事判決確定後，發現該案件認定犯罪事實與所採用證據顯屬不符，自
      屬審判違背法令，得提起非常上訴，如具有再審原因者，仍可依再審程序聲請
      再審」，司法院大法官會議釋字第一四六號著有解釋。查原確定判決認定犯罪
      事實為：被告等三人對於案爭擔保土地未依「台南縣麻豆鎮農會信用部辦理放
      款徵信評定暨擔保物估價辦法」（以下稱估價辦法）第三條第一項第一款第一
      目之規定辦理，為不實之高估云云（原確定判決第三頁倒數第四行以下），而
      原確定判決之理由認為本案擔保土地均屬農業用地，其估價方式應適用估價辦
      法第三條第一項第一款第一目「後段」之「農業用地」規定，然被告等卻違法
      不適用該款規定云云（原判決第八頁第十二行），其認定之犯罪事實與所適用
      之證據顯屬不符：按估價辦法第三條第一項第一款第一目後段但書之規定：「
      但農業用地部份，依農業發展條例相關條文之規定第二十七條：農業用地依法
      做農業使用期間移轉自行耕作免徵土地增值稅。（免徵土地增值稅部分按公告
      現值最高加二倍計算單位價值）」，換言之，其計算方式即係「公告現值乘以
      三」，聲請人在此提出十四筆土地之計算表一件，依試算結果，全部擔保土地
      之估價值為一億一千一百五十萬五千六百八十元，再乘以最高放款比率百分之
      九十，其最高放款為一億零三十五萬五千一百一十二元，超過本案貸放金額即
      九千八百萬元，顯見本案貸款並無「高估」擔保，原確定判決有事實與理由矛
      盾之違法，應予撤銷，以資糾正。
（五）再按原判決理由中所採之二次鑑價結果均有重大瑕疵，應予重新鑑價，將案爭
      十四筆土地「合而為一」以鑑定其價格，再以此項鑑定結果，論以刑事訴訟法
      第四百二十條第一項第六款所規定之「發現確實之新證據」，而准予再審：
    1.查原判決採納宏宇鑑價公司及土地估價學會之鑑價結果，認為案爭十四筆土地
      之價格分別為四千八百零五萬九千一百一十四元及五千一百四十二萬一千元云
      云，惟查上開鑑價究竟是否為八十六年間之價值？對此問題，原確定判決引用
      宏宇鑑價公司回函稱：「本公司鑑定報告書價格係由市場調查訪價結果，經過
      分析、整理、修正而來．．．八十六年間迄今之土地價值變動情形，本公司當
      時在鑑定時，已經一併考量在內」（原判決第十三頁第一行），看似公平，實
      則未必。
    2.茲查宏宇鑑價公司回函亦稱八十六年以後土地價格大幅滑落（原判決第十二頁
      倒數第一行），因此八十六年之地價應較八十九年（鑑價時）之地價為高，而
      且高出很多，依卷附台閩地區都市地價指數所示，台南縣麻豆鎮之住宅、商業
      、工業區土地跌幅為百分之十五，則其農地跌幅更不止於此，至少跌落百分之
      二十五，應符合經驗法則，然查卷附案爭十四筆土地在八十九年經台南地方法
      院強制執行鑑價時，其價格為四千七百萬元（應考量法院拍賣鑑價通常更較市
      價低落），而宏宇鑑價公司及土地估價學會之鑑價，竟認為八十六年間之市價
      亦僅有四千八百萬元、五千一百萬元左右，與八十九年間法院拍賣之價格相差
      無幾，顯然該二次鑑價金額過低，遠低於市價，有重大瑕疵，不可採信。再查
      案爭十四筆土地比鄰連成一整區塊完整之地形，地價應趨於一致，惟鑑定報告
      卻將之分割為臨路與不臨路二區域分別鑑價，即屬錯誤，亦有重瑕疵不足採，
      惟原判決已採之作為證據，進而即應檢討有無糾正之道。
    3.查台灣高等法院八十四年法律座談會刑事類第六十二號所討論之問題，即與本
      案相似，其問題為甲造墳一座，乙認為坐落在乙土地上而告訴甲竊佔，經測量
      後發現確在乙土地上而經判刑確定，嗣乙提遷墳還地民事訴訟亦獲勝訴確定，
      惟於強制執行經囑託測量時，竟發現甲墳坐落甲地上，並未越界，甲就竊佔部
      分聲請再審，應否准許？結論：應予准許，理由為：刑事訴訟法第四百二十條
      第一項第六款所謂發現確實之新證據，不僅指該新證據於事實審法院判決前已
      存在而事後始行發現，即其事實於判決確定前已經存在，而證據之形成與取得
      在判決確定後，亦包括在內，蓋因事實與證據應屬不可分，犯罪之事實雖只一
      個，而其證據則未必只有一件，本件甲墳經更精密儀器測量結果認未越界，依
      最高法院七十二年九月十三日第十一次刑庭會議決議及最高法院七十四年台抗
      字第五○四號裁定，應認為有新證據存在，而准予再審。
    4.末查原判決所採納之二件鑑價報告已有重大瑕疵，而土地在八十六年間之市價
      為何？為事實問題，事實只有一個，但證據即鑑定報告確有多件，本件既經證
      明原鑑定已有瑕疵而不足採，即有重新委託更具公信力、專業度之鑑價單位鑑
      定之必要，且應將十四筆比連土地視為單獨一筆而予鑑定，此項再鑑定可視為
      刑事訴訟法第四百二十條第一項第六款之新證據，應予准許再審，以資糾正原
      判決之錯誤。
二、按有罪之判決確定後，為受判決人利益聲請再審，必其聲請之理由合於刑事訴訟
    法第四百二十條第一項各款所列情形之一或有第四百二十一條所定就足以影響於
    判決之重要證據漏未審酌者，始得准許之。又刑事訴訟法第四百二十條第一項第
    六款所謂發現確實之新證據，係指該項證據，事實審法院於判決前因未經發見，
    不及調查斟酌，至其後始行發見且須可認為確實足以動搖原確定判決者而言，若
    判決前已經當事人提出或聲請調查之證據，經原法院捨棄不採或顯然不足以動搖
    原確定判決所憑證據者，即非該款所謂發見之新證據，不得據為再審聲請之原因
    ，此有最高法院二十八年抗字第八號、三十三年抗字第七０號、五十年台抗字第
    一０四號判例足資參照。另按刑事訴訟法第四百二十條第一項第六款所稱發見確
    實之新證據，除須具有該證據可認為確實足以動搖原確定判決而對受判決人為有
    利之判決之「確實性」特性外，尚須具備該證據係在事實審法院於判決前即已存
    在，因未經發見，不及調查斟酌，或審判時未經注意，至其後始行發見之「新規
    性」特質，二者均不可或缺，倘未兼備上開學理上所謂「確實性」與「新規性」
    之二種再審新證據之特性，即不能據為再審之原因（最高法院八十六年度台抗字
    第四七七號裁定可資參照）。
三、經查本件聲請人雖以其於本案判決確定後，再委請宏宇鑑價公司鑑定系爭土地於
    案發八十六年時之價值為新台幣壹億捌佰零壹萬壹仟零參拾捌元，可證明其就系
    爭土地核准貸款時並未高估土地價值，客觀上並無致台南縣麻豆鎮農會有財產或
    其他利益之損害等情，認其應受較輕於原確定判決所認罪名之判決，而提出該宏
    宇鑑價公司於九十二年十月間作成之鑑定報告，為其所謂確實足以動搖原確定判
    決之新證據，而依刑事訴訟法第四百二十條第一項第六款之規定聲請再審。惟聲
    請人所提出宏宇鑑價公司所作成之研究報告係於原確定判決辯論終結後始行製作
    ，並不具備該證據係在事實審法院於判決前即已存在，因未經發見，不及調查斟
    酌，或審判時未經注意，至其後始行發見之「新規性」特質，且該鑑定研究報告
    就系爭十四筆土地於八十六年間之市價區分為「正常價格」與「限定價格」，聲
    請人擷取其中對其最有利之八十六年八月限定價格複價壹億壹仟捌佰零壹萬壹仟
    零參拾捌元作為系爭土地當時之市價，已失依據，且該報告中所謂之「限定價格
    」係宏宇鑑價公司評估系爭十四筆土地合併使用成為一整體利用狀況，且為最適
    規模、最有效使用情形下之限定價格，並以預期樂觀情況下，其合併使用效益高
    於正常價格一．三倍水準，估算八十九年三月之限額價格，再以同樣樂觀情況，
    以八十九年三月之限定價格推估八十六年三月之限定價格，此有該研究報告所載
    之估價條件可稽，該報告本身充滿假設性與不確定性，並非一通常市價之鑑定，
    且其將系爭十四筆土地視為一整體利用，以最適規模、最有效使用、最樂觀預期
    之情形下估價，亦與本件聲請人所核准者係分成四件申貸案而分別設定抵押權者
    不同，系爭十四筆土地因非就同一筆貸款設定共同權利標的，各土地所有權人不
    同、名義借款人亦不同，本件核貸案與聲請人嗣後所提出之研究報告殊難比附援
    用，該報告實不足動搖原確定判決就此部分所為之事實認定，自亦不具備可對受
    判決人為有利之判決之「確實性」特性。事實上原確定判決於理由欄乙部分第二
    項之(二)(三)中，對於聲請人所質疑之系爭十四筆土地之價值認定及委託鑑定過程，
    均已明確論述其採取與否之依據，並已於理由欄乙部分第二項之(四)部分說明為何
    不將系爭十四筆土地「合而為一」鑑定其價格，且於理由欄乙部分第二項之(十二)部
    分說明「本件之爭點在於被告等未確實估價、鑑價及審核，有如上述，而真理大
    學離系爭土地將近二公里，亦經本院至現場勘驗明確，有勘驗筆錄在卷可參，是
    本院認無再行函請鑑價或查明有無設校之事必要」，聲請人以原確定判決兩次鑑
    價結果均有重大瑕疵，認應重新將系爭十四筆土地「合而為一」以鑑定其價格，
    再以此項鑑定結果，論以刑事訴訟法第四百二十條第一項第六款所規定之「發現
    確實之新證據」，顯係以現未存在之證據為其所謂發見之新證據，本與法律規定
    不符，不得據為再審聲請之原因，且事實之認定，證據之取捨及證據證明力之判
    斷，乃事實審法院之職權，是否有違反經驗法則及論理法則，亦非再審程序所得
    審究之範圍，是聲請人指摘原確定判決採用有瑕疵之鑑定報告，所認定之犯罪事
    實與理由矛盾，並與所適用之證據不符等情各節，均與聲請再審要件不合，且非
    刑事訴訟法第四百二十條第一項第六款所謂發現確實之新證據。
四、綜上所述，本件聲請人依刑事訴訟法第四百二十條第一項第六款規定事由聲請再
    審，其聲請意旨所述各節，或與再審要件無涉，或非所謂之新證據，為無理由，
    應予駁回，應依刑事訴訟法第四百三十四條第一項，裁定如主文。
中    華    民    國      九十三      年      四      月      五        日
                                  臺灣高等法院臺南分院刑事第二庭
                                      審判長法官  葉    居    正
                                            法官  林    勝    木
                                            法官  莊    俊    華
右正本證明與原本無異。
不得抗告。
                                      法院書記官  陳    嘉    琍
中    華    民    國      九十三      年      四      月      八        日
